【裁判字號】    89,交易,444
【裁判日期】    900924
【裁判案由】    過失致死
【裁判全文】
臺灣板橋地方法院刑事判決                        八十九年度交易字第四四四號
    公  訴  人  臺灣板橋地方法院檢察署檢察官
    被      告  甲○○原名金.
    選任辯護人  許進德
                張修誠律師
右列被告因過失致死案件，經檢察官提起公訴 (八十八年度偵續字第二九一號)，本
院判決如左：
    主  文
甲○○無罪。
    理  由
一、公訴意旨略以：被告甲○○（即金志強）於民國八十七年六月十五日十一時三十
    分許，駕駛所屬護聖有限公司所有車號為ＣＶ─六Ｏ四一號箱型自用小貨車，在
    行經臺北泰山鄉○○路八十三號前時，因超車不當與黃義評所騎乘之ＱＰＢ─Ｏ
    八九號機車發生擦撞，黃義評被撞倒地後人車滑至對向車道，再遭對向由乙○○
    所駕駛ＢＢ─Ｏ六Ｏ九號自用小客車撞擊。乙○○雖即停車報警並將黃義評送往
    長庚醫院救治，唯仍因腦死不治死亡，因認被告涉犯刑法第二百七十六條第一項
    過失致人於死罪嫌云云。
二、按犯罪事實應依證據認定之，無證據不得推定其犯罪事實；不能證明被告犯罪或
    其行為不罰者，應諭知無罪之判決，刑事訴訟法第一百五十四條、第三百零一條
    第一項定有明文。次按為刑事訴訟上證明之資料，無論其為直接證據或間接證據
    ，均須達於通常一般之人均不至於有所懷疑，而得確信其為真實之程度，始得據
    為有罪之認定，若其關於被告是否犯罪之證明未能達此程度，而有合理懷疑之存
    在，致使無從形成有罪之確信，根據「罪證有疑，利於被告」之證據法則，即不
    得遽為不利於被告之認定，此觀諸最高法院七十六年台上字第四九八六號判例意
    旨自明。又犯罪事實之認定，應憑真實之證據，倘證據是否真實尚欠明顯，自難
    以擬制推測之方法，為其判斷之基礎，最高法院五十三年台上字第六五六號判例
    亦可資參照。
三、訊據被告甲○○堅決否認有何過失致死犯行，辯稱：當日伊曾開車經過事發地點
    ，擬至林口送貨，當時曾聽到一聲響，只知道被害人機車在伊車後，惟伊車並無
    與被害人機車發生擦撞，告訴人所指伊車上之擦撞痕跡，乃之前的舊痕跡等語。
四、本件被害人黃義評係因本件車禍受有頭部外傷、顱骨碎裂致死之事實，業據臺灣
    嘉義方法院檢察署檢察官督同檢驗員相驗屬實，製有勘驗筆錄、相驗屍體證明書
    乙紙附卷為證。而公訴人認被告涉犯前開罪嫌，除認被害人因本件車禍致死外，
    且依臺灣省車輛行車故覆議鑑定委員會覆議結果，認（一）、依卷附資料無任何
    跡証可據以証明被害人黃義評駕駛輕機車超車。（二）、由偵字第一二七六之八
    卷第十五頁下幀照片顯示，金車左後護輪蓋有由前往後擦痕，研判金車超越黃車
    之可能性較大。（三）、金車行經彎道坡路未減速反嚴重超速行駛，及肇事後逃
    均有違規應可認定，並經傳喚現場處理警員丙○○到庭證稱：金車車身左後方的
    擦痕是新的等語，足證臺灣省車輛行車故覆議鑑定委員會之鑑定報告為可採，為
    其論據。惟本件車禍之發生，係被害人黃義評於前開時地騎乘ＱＰＢ─Ｏ八九號
    機車，由泰山往林口方向行駛，行經臺北縣泰山鄉○○路八十三號前時，因故於
    其車道倒地後滑至對向車道，而遭對向由乙○○所駕駛ＢＢ─Ｏ六Ｏ九號自用小
    客車撞擊受傷致死等情，業據告訴人即被害人之父丁○○於偵審中指訴纂詳，然
    被害人機車究係因何而倒地，亦即是否遭被告駕駛之小貨車擦撞所致，攸關被告
    本件過失致死責任之成立。
五、經查，本件車禍發生之經過，業經證人乙○○於警訊中證稱：「當時伊駕駛車輛
    行駛至大科路八三號前時（由林口經泰山行駛），突然聽到對面車道一聲巨響，
    就看到摩拖車由對面車道滑行至伊的車下，伊踩煞車不及而撞上」（參見八十七
    年度偵字第一二七六七號卷第五頁），嗣於偵查中證稱：「（問：當時如何與死
    者發生車禍？）他當時對向而來，當時對向是金先生駛來大貨車，死者在他後面
    ，然後金先生快跟伊車交會時，死者車就倒地過來伊車道，前後不到幾秒，他倒
    地時，伊車就撞倒，伊來不及反應，．．，（問：當時你看到金先生對向駛來機
    車在他車何處？）伊看到金先生的車在前面，剛開始沒有看到死者機車，是突然
    死者機車倒地滑出來才看到」，於審理中證稱：「伊當時先看到被告的箱型車，
    再聽到機車倒地的聲音，機車就衝到伊前面來了，伊沒有看到發生碰撞現況，當
    時伊認為是機車滑到伊的車道上來，被告沒有停車，當時伊記得路很窄，與被告
    的車會車時二車中間不可能有其他車行駛，（問：偵查時稱看到被害人機車在大
    貨車後面？）照伊判斷應該是這樣，因為伊先看到箱型車，所以可以確定機車不
    是在箱型車前面」等語（參見本院八十九年十月二十五日訊問筆錄），是依證人
    上開證言可知，被告所駕駛之小貨車係行駛於被害人所騎乘機車之前，則公訴意
    旨認係被告所駕駛之車輛超越被害人之機車乙節，應有誤認；其次，觀諸被害人
    所有之機車及被告之小貨車於車禍發生時之車損位置，其中被害人所騎乘之機車
    係車頭損壞，而被告所駕駛之小貨車左側後車廂處則有刮痕、板金外翻之情形，
    業經到場處理之警員拍攝現場機車、小貨車現況之照片多幀附卷可資佐證，訊據
    被告於審理中則辯稱：該刮痕並非與被害人發生車禍時之擦撞痕跡，伊車與被害
    人之機車並無擦撞，該痕跡乃舊痕跡等語，惟因被害人所有之該機車，於車禍發
    生後，業已丟棄，致本院無從比對，故本院將被告所駕駛之車號ＣＶ─六Ｏ四一
    號箱型自用小貨車與被害人當時所騎乘之同型機車（被害人之機車廠牌為山葉牌
    、排氣量四十九ＣＣ、一九九三年三月出廠，模擬比對之該機車廠牌為山葉牌、
    排氣量四十九ＣＣ、一九九四年八月出廠，此有法務部車號查詢輕型機車車籍表
    及行照影本各乙紙附卷）模擬比對被告小貨車之刮痕位置，經初步勘驗結果，發
    現該小貨車車身左側刮痕及板金外翻處與車禍發生當時之凹陷處（可參見現場照
    片）相符，顯見該車車體未經變動；再經測量小貨車、機車各點高度，小貨車部
    分：（一）由地面至車體左後角約四十九．五公分；（二）由地面至車體刮痕最
    高處約七十八公分；（三）車體刮痕最明顯處為七十至七十八公分；（四）由地
    面至左後輪輪框約六十一公分；機車部分：（一）由地面至車前引擎蓋部位約五
    十一公分；（二）由地面至把手為九十三公分；（三）由地面至左側車身部位三
    十八公分；（四）由地面至車後置物架（鐵架部位）為六十九公分；再將機車之
    突出處，即有可能與小貨車發生擦撞之處，相互貼近比對結果：（一）機車前車
    身引擎蓋突出貼進小貨車刮痕處，高度約五十三公分；（二）機車把手貼進小貨
    車，位置高度約為九十二公分，此有勘驗筆錄及照片附卷可證；是衡諸常情，苟
    被害人之機車與被告之小貨車彼此間發生擦撞，則被告之小貨車車身於碰撞點必
    有留下痕跡，以推測車禍之撞擊點位置，惟依上開模擬比對結果可知，不論被害
    人機車之突出處即車前、車身，抑或機車把手處，與被告所駕駛小貨車左側車身
    之刮痕處均無一高度相符之處，則被告小貨車左側車身之刮痕究否為本次車禍之
    撞擊點，顯有疑問；再者，證人警員丙○○雖於偵審中均證稱：伊可以確定車身
    左後方的擦痕為新的云云，惟依上開模擬比對結果，實無從認定二車確有發生碰
    撞之跡象，因之縱然該小貨車左側車體有上開刮痕，亦無從確定該刮痕即係本次
    車禍所造成；再觀諸被告之小貨車左側車身車體邊有板金由後向前外翻之情形（
    參見八十七年度偵字第一二七六七號偵查卷第十四、十五頁照片），顯見該處必
    有一外力由後往前使其翻起，是苟依告訴人所指係被告自後超車不當而擦撞被害
    人機車倒地致其死亡云云，於二車發生擦撞之情形下，被告之小貨車為超越前車
    之後車，應無可能造成其小貨車板金外翻之情形，反之，有可能造成板金外翻之
    情形，應係被告之小貨車為前車，遭行駛在後之被害人騎乘之機車超車不當，於
    二車碰觸時，始造成該小貨車板金外翻，由此亦可證諸證人張肇議前開所證係先
    看到被告之小貨車，被害人機車在後，其後始看到機車滑倒至對向車道遭伊撞及
    之情節，應與事實較為接近，而可採信，是被告所辯並未與被害人機車擦撞等語
    ，亦非事實；末以，本件車禍之肇事責任，經檢察官送請臺灣省臺北縣區車輛行
    車事故鑑定委員會鑑定結果，亦為相同之認定，認本件車禍之駕駛行為乃甲方（
    即被害人黃義評）行至肇事地，由同向行駛之乙方（即被告）左後超車時，未注
    意保持安全距離，其輕機車車頭擦撞乙方左後車身後，滑入對向車道再與對向行
    駛之丙方（指證人張肇議）前保險桿碰撞，因而認定本件肇事原因為甲方超車未
    保持安全距離，此有該會八十七年十月八日八七北行字第一三八九號鑑定意見書
    乙紙附卷為證，嗣檢察官再將本案卷證，送請臺灣省車輛行車事故覆議鑑定委員
    會鑑定，惟該會則推翻原鑑定意見，改認：（一）、依卷附資料無任何跡証可據
    以証明被害人黃義評駕駛輕機車超車。（二）、由偵字第一二七六之八卷第十五
    頁下幀照片顯示，金車左後護輪蓋有由前往後擦痕，研判金車超越黃車之可能性
    較大。（三）、金車行經彎道坡路未減速反嚴重超速行駛，及肇事後逃逸均有違
    規應可認定，而認本件車禍為被告超車不當所致，此有該會八十八年五月四日交
    覆字第八七二０二二號函附卷可參，惟對於該覆議所認「被告車輛左後護輪蓋有
    『由後往前之擦痕』云云，經本院函詢該覆議委員會其判斷標準為何乙節時，該
    會並未函覆其所依據之判斷標準，僅再次將本案卷證重新研議，再度變更前開鑑
    定意見，改認「研判本案肇事應以黃義評駕駛輕機車自前行由金志強駕駛之小貨
    車左側超越時，由後擦撞小貨車左後角，後失控滑倒進入來車道內，再遭對向駛
    來由乙○○駕駛之小客車撞及之可能性較大」，此有該覆議委員會九十年五月二
    日府覆議字第八七二０二二─一號函附卷可佐，是該覆議鑑定委員會既推翻其原
    有之鑑定意見，則其前開八十八年五月四日之鑑定結果自無足採信。因之綜合證
    人前開證言、被告小貨車車損情形及本院之模擬比對結果，本件車禍之發生，應
    係被告之小貨車與被害人之機車同向行駛，被告之小貨車行駛在前，被害人之機
    車行駛在後，於行經事故發生地時，因被害人擬超越前車不當，始擦撞被告之小
    貨車而倒地滑行至對向車道，遭對向行駛而至之乙○○之小客車撞擊致死，則被
    告對於本件交通事故難謂有何過失可言，是被告辯稱伊並無過失等語，應堪採信
    。此外，本院復查無其他積極證據足認被告確有過失傷害之犯行，是本件不能證
    明被告犯罪，自應為無罪判決之諭知。
據上論斷，應依刑事訴訟法第三百零一條第一項，判決如主文。
本案經檢察官李嘉明到庭執行職務
中      華      民      國    九十      年      九      月    二十四  日
                                      臺灣板橋地方法院交通法庭
                                          法  官  徐   蘭   萍
右正本證明與原本無異。
如不服本判決，應於判決送達後十日內，向本院提出上訴狀。
                                          書記官  莊   川   億
中      華      民      國    九十      年      九      月    二十四  日


司法院資訊處製作；財團法人民間司法改革基金會備份。
